臺灣高等法院民事判決
109年度重上字第371號
上  訴  人  黃宗聖  
訴訟代理人  林清漢律師
被 上訴 人  馮文艷  

訴訟代理人  陳永來律師
            魏雯祈律師
複 代理 人  張裕芷律師 

上列當事人間請求給付價金事件，上訴人對於中華民國109年3月
31日臺灣桃園地方法院108年度重訴字第513號第一審判決提起上
訴，本院於111年8月23日言詞辯論終結，判決如下：
    主      文
原判決廢棄。
被上訴人在第一審之訴及假執行之聲請均駁回。
第一、二審訴訟費用，由被上訴人負擔。
    事實及理由
被上訴人於原審起訴及本院主張：上訴人於民國107年間某日起，向伊陸續訂購木製家具、骨董藝品、沉酒香等物，貨款累計達新臺幣（下同）1,647萬元，並於107年10月26日交貨完成，並附有上訴人簽名確認之請款單。嗣因上訴人未如數給付貨款，兩造於108年1月22日，另約定以坐落桃園市○○區○○○段0000、0000、0000地號土地及其上門牌號碼桃園市○○區○○○路00號建物（下稱中豐北路房地）為不動產買賣，用以折抵上開古董藝品之貨款2,000萬元（含伊已交付之價值1,647萬元上開古董貨品），並簽訂不動產買賣契約書（下稱中豐北路買賣契約）。然伊於108年4月2日始知悉，中豐北路房地貸款尚欠2,765萬元本金，與當初向伊所建議只需貸款1,880萬元有極大落差，致伊無法負荷財務上之重擔，進而兩造於108年6月24日解除中豐北路買賣契約。兩造解除中豐北路買賣契約後，即約定部分退貨，剩餘樟芝72瓶、檜木千手觀音菩薩加四大天王1組、老山原木共計1400公斤、富森沉香酒共計1瓶、25尊女仕瓷器共計1組、緬甸玉雕件共計1批、茶葉10斤、小還香共計2箱、指接版共計6片等9項貨品（下稱系爭貨品）未退回亦未付款，核算系爭貨品未付款總價共696萬1,000元，經上訴人於伊所製之108年8月30日之估價單（下稱108年8月30日估價單）簽名確認之。詎料，上訴人迄今仍未給付任何款項，經伊屢次催討仍亦置之不理，爰依民法第367條之規定及買賣之法律關係提起本訴。並聲明：㈠上訴人應給付被上訴人696萬1,000元，及自支付命令送達之翌日起至清償日止，按週年利率5%計算之利息。㈡願供擔保，請准宣告假執行。
上訴人則以：兩造就系爭貨品並無買賣之合意，實係為合作契
  約，合作條件為被上訴人提供藝品，伊提供展示空間，於銷售
  後依比例分配之共同合作契約，被上訴人始將藝品置放於伊處
  所。且伊於107年3月16日就坐落桃園市○○區○○0段000地號土地
  及其上門牌號碼桃園市○○區○○○路000、000地號建物（下稱大
  園房地）設定擔保債權總金額2,800萬元之抵押權予被上訴人
  ，兩造復於107年5月25日簽訂不動產買賣契約書（下稱大園買
  賣契約），約定由被上訴人以總價2,800萬元，購買大園房地
  ，伊於107年6月19日，將大園房地，以買賣原因辦理移轉登記
  予被上訴人。然該買賣係兩造之通謀虛偽意思表示，實際伊將
  大園房地讓與被上訴人，係作為被上訴人依合作契約交付藝品
  予伊之擔保，惟結束合作契約後，被上訴人竟拒絕簽立回復原
  狀協議，伊顯遭詐騙。另就兩造於108年8月28日在伊過嶺房地
  監視器所錄之對話內容，可證兩造係訂立合作契約，事後已終
  止合約，因兩造合作契約終止後，被上訴人未將大園房地移轉
  登記予伊，伊因此留置系爭貨品，始於108年8月30日估價單簽
  名，但此僅係確認留置藝品之數量並非買賣之意思。本件兩造
  間就系爭貨品並無成立買賣契約之合意，被上訴人依買賣契約
  請求給付系爭貨品之價金自屬無據。且伊就留存之系爭貨品部
  分，以被上訴人應將大園房地移轉予伊之債權，與被上訴人請
  求伊返還系爭貨品為留置權之抗辯等語，資為抗辯。
原審就被上訴人之請求，判決被上訴人全部勝訴，並依聲請為
  附條件假執行及免為假執行之宣告，上訴人不服，提起上訴，
  並聲明：㈠原判決廢棄；㈡被上訴人在第一審之訴及假執行之聲
  請均駁回。被上訴人則為答辯聲明：上訴駁回。
兩造所不爭執之事項：
㈠被上訴人所製作交付上訴人之下列各單據如下：
⒈被上訴人製作日期為103年1月13日，其上載明品名、數量、單
  位、材數、工資、生漆、合計等各項，備註：香檜每才400元
  、地板一坪為25.2才，及總計金額為94萬4,470元之請款單，
  其上未有上訴人簽名，有茂盛木工坊請款單可參（見本院卷一
  第97頁）。
⒉被上訴人製作日期為103年8月14日，其上載明品名、數量、單
  位、材數、工資、生漆、合計等各項，備註：香檜每才400元
  、地板一坪為25.2才，及總計金額為291萬9,522元，已收90萬
  元，未收貨款201萬9,522元，其上未有上訴人簽名，有茂盛木
  工坊請款單可參（見原審卷一第247-251頁，本院卷一第99-10
  0頁）。
⒊上訴人交付被上訴人之90萬元支票，於105年1月22日次日兌現
  ，有交易明細紀錄可參（見原審卷一第251頁）。
⒋被上訴人製作日期為105年8月9日，其上載明品名、數量、單位
  、單價、合計等各項，及總計金額為66萬5,000元之估價單，
  其上未有上訴人簽名，有估價單可參（見本院卷一第103頁）
  。
⒌被上訴人製作日期為105年9月23日，其上載明：完工日期106/1
  /4、家具木材類合計291萬9,522元、藝品沉香類498萬5,000元
  、已收貨款90萬元，總計700萬4,522元之統計單，其上未有上
  訴人簽名，有統計單可參（見本院卷一第109頁，原審卷一第2
  53頁）。
⒍被上訴人製作日期為105年10月27日，其上載明品名、數量、單
  位、單價、合計等各項，及總計金額為331萬5,000元之統計單
  ，其上未有上訴人簽名，有統計單可參（見本院卷一第105-10
  6頁）。
⒎被上訴人製作日期為106年1月4日，其上載明品名、數量、單位
  、單價、合計等各項，及總計金額為498萬5,000元之統計單，
  其上未有上訴人簽名，有統計單可參（見原審卷一第255-257
  頁，本院卷一第107-108頁）。
⒏被上訴人製作日期為106年8月9日，其上載明品名、數量、單位
  、單價、合計等各項，及總計金額為780萬2,000元之送貨單，
  上訴人並於同日在該送貨單上簽名，有106年8月9日送貨單可
  參（見原審卷一第297頁、卷二第26頁，本院卷一第113頁）。
⒐被上訴人製作日期為106年8月9日，其上載明：完工日期106/7/
  26、家具藝品沉香（106/1/4）合計700萬4,522元、扣除新屋
  建地合計480萬元、藝品沉香類（106/8/9）合計780萬2,000元
  ，及總計金額為1,000萬6,522元之統計單，上訴人並於同日在
  該統計單上簽名，有統計單可參（見原審卷一第289頁，本院
  卷一第111頁）。
⒑被上訴人製作日期為107年4月19日，其上載明品名、數量、單
  位、單價、合計等各項，及總計金額為430萬1,000元之估價單
  ，上訴人並於同年月20日在該統計單上簽名，有估價單可參（
  見原審卷一第325-327頁，本院卷一第115-116頁）。
⒒被上訴人製作日期為107年10月26日，其上載明品名、數量、單
  位、單價、合計等各項，及總計金額為99萬6,000元之估價單
  ，其上未有上訴人簽名，有估價單可參（見本院卷一第141頁
  ）。
⒓被上訴人製作日期為107年10月29日，其上載明品名、數量、單
  位、單價、合計等各項，及總計金額為1,647萬元之估價單，
  上訴人並於同日在該估價單上簽名，有估價單可參（見原審卷
  一第229頁，本院卷一第137頁）。
⒔被上訴人製作日期為108年8月30日，其上載明品名、數量、單
  位、單價、合計等各項，及總計金額為696萬1,000元之估價單
  （即108年8月30日估價單），其上記載送貨日期為107年10月2
  6日，備註欄記載：108年8月30日剩餘未再回品項數量清單，
  未付款部分，上訴人並於同年9月1日於系爭估價單上簽名，有
  系爭估價單可參（見原審司促字卷第3頁，卷一第21頁，本院
  卷一第139頁）。
㈡坐落桃園市○○區○○○段○○○○段00000、000000、00000地號等3筆
  土地（下各稱156-2、156-11、158-1號，合稱新屋土地）原為
  上訴人所有，其移轉予被上訴人之子馮正宏之過程如下：
⒈上訴人與馮正宏於104年5月26日簽訂協議書（下稱新屋協議）
  ，約定由馮正宏以總價423萬元，購買新屋土地，有新屋協議
  可參（見本院卷一第101-102頁），其中第3條付款約定如下：
⑴上訴人向馮正宏所有位於中壢區松勤路82號公司購買木材家具
  ，貨款為287萬元，雙方協議將新屋土地過戶登記於馮正宏名
  下，以為支付貨款擔保。
⑵馮正宏同意以每坪3萬元購買新屋土地，價金共計423萬元，貨
  款差額136萬元，馮正宏同意以物易物方式支付於上訴人。
⑶若因擔保原因消滅，馮正宏無條件同意上訴人以每坪3萬元原價
  且無息買回新屋土地，並配合所有權移轉等相關事宜予上訴人
  或第三人。
⑷因移轉新屋土地應負擔費用（包括印花稅、登記規費、代書費
  支付之費用）由上訴人負擔。
⑸上訴人有權於104年5月26日至105年12月31日期間，銷售新屋土
  地，所銷售金額扣除應支付貨款，皆歸上訴人所有，貨款金額
  為287萬元。
⒉上訴人與馮正宏另行簽訂土地所有權買賣移轉契約書，而以「
  買賣」為原因，分別於105年12月1日將156-2號、106年8月25
  日將156-11、158-8號移轉登記予馮正宏，有土地所有權買賣
  移轉契約書、桃園市楊梅地政事務所土地所有權狀可參（見原
  審卷一第291-293頁）。
㈢大園房地原為上訴人所有，其移轉過程如下：
⒈上訴人於107年3月16日就大園房地設定擔保債權總金額2,800萬
  元之抵押權予被上訴人，有地籍異動索引、土地登記申請書、
  抵押權設定契約書可參（見原審卷一第91、205-211頁，卷二
  第38-53頁）。
⒉兩造於107年5月25日簽訂大園買賣契約，約定由被上訴人以總
  價2,800萬元，購買大園房地，上訴人並於107年6月19日，將
  大園房地，以買賣原因辦理移轉登記予被上訴人，有地籍異動
  索引、大園買賣契約、建物及土地登記謄本可參（見原審卷一
  第91、365-373頁，卷二第38-53頁）。
⒊被上訴人於107年7月19日與臺灣土地銀行股份有限公司（下稱
  土地銀行）購屋貸款契約，以大園房地向土地銀行貸款，有購
  屋貸款契約可參（見原審卷一第375-376頁）。
⒋兩造於107年8月27日就大園買賣契約，簽訂買賣支付承認書，
  有該承認書可參（見原審卷一第377頁）。
㈣兩造於107年4月2日至同年12月14日之line對話內容（見原審卷
  一第243-245頁）。
㈤中豐北路房地為上訴人之妻鄭慧娟所有，鄭慧娟與馮正宏就該
  房地之簽約及解約過程如下：
⒈上訴人代理其妻鄭慧娟與被上訴人之子馮正宏於108年1月22日
  簽訂中豐北路買賣契約，約定由馮正宏以總價3,880萬元，購
  買鄭慧娟所有中豐北路房地，馮正宏並於同日匯款200萬元予
  鄭慧娟，有中豐北路買賣契約、土地登記謄本、不動產委任授
  權書、匯款申請書等可參（見原審卷一第231-240、242頁）。
⒉上訴人於108年4月2日以line通訊軟體告知被上訴人，中豐北路
  房地貸款尚欠2,765萬元本金，有line對話可參（見原審卷一
  第243頁）。
⒊鄭慧娟與馮正宏於108年6月24合意解除中豐北路契約，上訴人
  並簽發面額200萬元之本票予馮正宏，有不動產買賣解約協議
  書、本票等可參（見原審卷一第241-242頁）。
㈥馮正宏於108年6月12日寄發大園果林郵局第42號存證信函予上
  訴人；被上訴人於同日分別寄發同郵局第43、44號存證信函予
  上訴人，有存證信函可參（見原審卷二第54-59頁）。
㈦原審於109年2月3日前往桃園市○○區○○路00號3樓、○○區○○○路00
  號勘驗108年8月30日請款單所示之物品，勘驗結果茶葉有短少
  5包，其餘均與如該請款單所示貨品與數量，且茶葉短少5包部
  分係上訴人喝掉等情，有原審109年2月3日勘驗筆錄（見原審
  卷二第102-107頁）。
本件之爭點：㈠兩造就系爭貨品係成立何項法律關係？㈡被上訴
  人基於買賣之法律關係，請求上訴人給付系爭貨品之價金合計
  696萬1,000元，是否有理由？㈢上訴人就系爭貨品主張留置權
  之抗辯，即以被上訴人應將大園房地移轉予上訴人之債權，與
  被上訴人請求上訴人返還系爭貨品為留置權之抗辯，是否有理
  由？茲分別析述如下：
㈠兩造就系爭貨品，應非成立買賣之法律關係：
⒈按稱買賣者，謂當事人約定一方移轉財產權於他方，他方支付
  價金之契約。當事人就標的物及其價金互相同意時，買賣契約
  即為成立，民法第345條定有明文。買賣契約之成立，固不以
  訂立書面為必要，惟仍須雙方意思表示業已合致，始足當之。
  次按解釋意思表示，應探求當事人之真意，不得拘泥於所用之
  辭句，為民法第98條所明定，而所謂探求當事人之真意，如兩
  造就其真意有爭執時，應從該意思表示所根基之原因事實、一
  般客觀情事、經驗法則及當事人所欲使該意思表示發生之法律
  效果而為探求，並將誠信原則涵攝在內，藉以檢視其解釋結果
  是否符合公平原則（最高法院110年度台上字第349號判決要旨
  參照）。本件被上訴人主張其基於買賣關係，於107年10月
　26日完成交貨，貨款累計達1,647萬元，嗣兩造約定部分退貨
  ，核算未退貨之系爭貨品總價共696萬1,000元，並經上訴人於
  108年8月30日估價單簽名確認等語，惟上訴人否認兩造間有買
  賣關係之存在，並抗辯：被上訴人交付系爭貨品，係基於兩造
  間之合作契約等語，是本件自須審究兩造就系爭貨品之締約真
  意為何？
⒉兩造就木地板及系爭藝品之交付及收受、付款、取回、結算等
  相關經過情形，詳如下述：
⑴被上訴人所製作，其上記載日期為103年1月13日，並載明品名
  、數量、單位、材數、工資、生漆、合計等各項及總計金額為
  94萬4,470元之請款單，係上訴人向被上訴人訂購木地板，被
  上訴人並已將木地板交付上訴人，為兩造所不爭執（見不爭執
  事項㈠⒈，本院卷二第428頁）。
⑵被上訴人所製作，其上記載日期為103年8月14日，並明品名、
  數量、單位、材數、工資、生漆、合計等各項及總計金額為29
  1萬9,522元、已收90萬元、未收貨款201萬9,522元之請款單，
  此總計金額係包括前述⑴，即日期為103年1月13日請款單所載
  木地板之金額在內，並本請款單中，被上訴人交付之物品中，
  除有部分物品係因第一次訂購之木地板材料不足，而陸續加訂
  外，其餘交付之物均屬藝品，為兩造所不爭執（見不爭執事項
  ㈠⒉，本院卷二第429頁）。另上訴人所交付被上訴人用以支付
  木地板費用之90萬元支票，係於105年1月22日次日兌現（見不
  爭執事項㈠⒊，本院卷二第429頁）。是被上訴人製作本請款單
  應係在105年1月22日之後，此觀本請款單所載之已收款項為90
  萬元，係被上訴人於105年1月22日收受次日兌現之90萬元支票
  等情自明。故本請款單係兩造就自103年1月13日起至105年1月
  22日止之期間，所往來木地板及藝品之結算一節，應可認定。
⑶被上訴人所製作，其上記載日期為105年8月9日，並載明品名、
  數量、單位、單價、合計等各項，及總計金額為66萬5,000元
  之估價單，被上訴人已將本估價單所載之藝品交付上訴人，為
  兩造所不爭執（見不爭執事項㈠⒋，本院卷二第429頁）。
⑷被上訴人所製作，其上記載日期為105年10月27日，並載明品名
  、數量、單位、單價、合計等各項，及總計金額為331萬5,000
  元之統計單，係上開⑶即66萬5,000元部分，並加計當日所另行
  交付之藝品等合計之金額，為兩造所不爭執（見不爭執事項㈠⒋
  ，本院卷二第430頁）。
⑸被上訴人所製作，其上記載日期為106年1月4日，並載明品名、
  數量、單位、單價、合計等各項，及總計金額為498萬5,000元
  之統計單，係上開⑷即331萬5,000元部分，並加計當日所另行
  交付之藝品等合計之金額，為兩造所不爭執（見不爭執事項㈠⒎
  ，本院卷二第431頁）。　
⑹被上訴人所製作，其上記載日期為105年9月23日、完工日期106
  /1/4、家具木材類合計291萬9,522元、藝品沉香類498萬5,000
  元、已收貨款90萬元，總計700萬4,522元之統計單，係兩造彙
  算上開⑵即總計金額為291萬9,522元、已收90萬元、未收貨款2
  01萬9,522元部分，加計上開⑸即498萬5,000元部分等合計之金
  額，為兩造所不爭執（見不爭執事項㈠⒌，本院卷二第431頁）
  。故本統計單係兩造就自103年1月13日起至106年1月4日止之
  期間，所往來木地板及藝品等物品之結算一節，應可認定。
⑺被上訴人所製作，其上記載日期為106年8月9日，並載明品名、
  數量、單位、單價、合計等各項，及總計金額為780萬2,000元
  之送貨單，被上訴人已將該送貨單所載之藝品交付上訴人，為
  兩造所不爭執（見不爭執事項㈠⒏，本院卷二第431-432頁）。
  　
⑻被上訴人所製作，其上記載日期為106年8月9日，並載明完工日
  期106/7/26、家具藝品沉香（106/1/4）合計700萬4,522元、
  扣除新屋建地合計480萬元、藝品沉香類（106/8/9）合計780
  萬2,000元，及總計金額為1,000萬6,522元之統計單，係兩造
  彙算上開⑹即總計金額為700萬4,522元部分，加計上開⑺即780
  萬2,000元部分，並扣除新屋建物480萬元等合計之金額，為兩
  造所不爭執（見不爭執事項㈠⒐，本院卷二第432頁）。故本統
  計單係兩造就自103年1月13日起至106年8月9日止之期間，所
  往來木地板及藝品等物品之結算一節，應可認定。
⑼被上訴人所製作，其上記載日期為107年4月19日，並載明品名
  、數量、單位、單價、合計等各項，及總計金額為430萬1,000
  元之估價單，被上訴人已將該送估價單所載之藝品交付上訴人
  ，為兩造所不爭執（見不爭執事項㈠⒑，本院卷二第432頁）。
  　
⑽被上訴人所製作，其上記載日期為107年10月26日，並載明品名
  、數量、單位、單價、合計等各項，及總計金額為99萬6,000
  元之估價單，被上訴人已將該估價單所載之藝品交付上訴人，
  為兩造所不爭執（見不爭執事項㈠⒒，本院卷二第433頁）。　
⑾被上訴人所製作，其上記載日期為107年10月29日，並載明品名
  、數量、單位、單價、合計等各項，及總計金額為1,647萬元
  之估價單，被上訴人已將該估價單所載之藝品交付上訴人，為
  兩造所不爭執（見不爭執事項㈠⒓，本院卷二第433頁）。
⑿被上訴人所製作，其上記載日期為108年8月30日，並載明送貨
  日期為107年10月26日、品名、數量、單位、單價、合計等各
  項，及總計金額為696萬1,000元之估價單，並非被上訴人所新
  交付上訴人之藝品，而係被上訴人將前所交付之藝品，在被上
  訴人載回部分藝品後，經兩造清算後所留下之系爭貨品清單一
  節，為兩造所不爭執（見不爭執事項㈠⒔，本院卷二第434頁）
  。又108年8月30日估價單所載之系爭貨品，其中項次1.樟芝酒
  、2.檜木千手觀音菩薩+四大天王壹組、3.老山原木、4.富森
  沉香酒等品名、數量、單位、單價、合計等各項，核與上開⑽
  估價單，即107年10月26日交付之藝品中之項次1.7.8.13等相
  符（見本院卷一第137、139頁）；另項次5.25尊女仕瓷器、6.
  緬甸玉雕件一批、7.茶葉10斤、8.小環香、9.指接板4*8*5CM
  等品名、數量、單位、單價、合計等各項，核與上開⑾估價單
  ，即107年10月26日交付之藝品中之項次2.5.6.7.8.等相符（
  見本院卷一第139、141頁）。足認被上訴人分別將上開⑽、⑾估
  價單所載之藝品交付上訴人後，再自其中載回部分藝品後，經
  兩造清算後所留下之系爭貨品，即詳如108年8月30日估價單所
  示。
⒀是由兩造上開自103年1月13日起之往來交易歷程觀之，上訴人
  在105年1月22日交付被上訴人90萬元之支票後，兩造在105年1
  月22日就自103年1月13日起至105年1月22日止之期間，所往來
  木地板及藝品為結算，其結果為：總計金額為291萬9,522元、
  已收90萬元、未收貨款201萬9,522元；其後，被上訴人陸續交
  付藝品，兩造復在106年1月4日就自103年1月13日起至106年1
  月4日止之期間，所往來木地板及藝品等物品為結算，其結果
  為：家具木材類合計291萬9,522元、藝品沉香類498萬5,000元
  、已收貨款90萬元，總計700萬4,522元；繼之，被上訴人再陸
  續交付藝品，兩造在106年8月9日就自103年1月13日起至106年
  8月9日止之期間，所往來木地板及藝品等物品為結算，其結果
  為：家具藝品沉香700萬4,522元，加計藝品沉香類780萬2,000
  元，扣除新屋建地合計480萬元後，總計金額為1,000萬6,522
  元；嗣後，被上訴人分別在107年4月19日交付總計金額為430
  萬1,000元之藝品、107年10月26日交付總計金額為99萬6,000
  元之藝品、107年10月29日交付總計金額為1,647萬元之藝品後
  ，並於108年8月30日取回107年10月26日、107年10月29日所交
  付之部分藝品後，經兩造清算後所留下之系爭貨品總計金額為
  696萬1,000元等情，應可認定。
⒊被上訴人固主張兩造在106年1月4日彙算之結果總計為700萬4,5
  22元，約定以新屋土地折抵貨款480萬元後，尚欠220萬4,522
  元等語，並提出統計單為證（見本院卷一第109頁），惟為上
  訴人所否認，抗辯：兩造係約定以價值480萬元之新屋土地，
  作為當時被上訴人所交付總計700萬4,522元藝品之擔保，而非
  以新屋土地拆抵貨款等語。經查，新屋協議第3條付款約定如
  下：⑴上訴人向馮正宏購買木材家具，貨款為287萬元，雙方協
  議將新屋土地過戶登記於馮正宏名下，以為支付貨款擔保；⑵
  馮正宏同意以每坪3萬元購買新屋土地，價金共計423萬元，貨
  款差額136萬元，馮正宏同意以物易物方式支付於上訴人；⑶若
  因擔保原因消滅，馮正宏無條件同意上訴人以每坪3萬元原價
  且無息買回新屋土地，並配合所有權移轉等相關事宜予上訴人
  或第三人；⑷因移轉新屋土地應負擔費用（包括印花稅、登記
  規費、代書費支付之費用）由上訴人負擔；⑸上訴人有權於104
  年5月26日至105年12月31日期間，銷售新屋土地，所銷售金額
  扣除應支付貨款，皆歸上訴人所有，貨款金額為287萬元等情
  （見不爭執事項㈡⒈）。是由上開新屋協議第3條付款約定觀之
  ，上訴人抗辯新屋協議係以新屋土地作為擔保，而讓與馮正宏
  ，此係讓與擔保而非折抵貨款之約定等情，尚非屬全然無據。
  此觀新屋協議之文義已載明：上訴人將新屋土地過戶至馮正宏
  名下，係為287萬元貨款之擔保，且擔保原因消滅後，馮正宏
  同意上訴人以原價且無息買回新屋土地，並上訴人有權於上開
  期間銷售新屋土地，銷售金額扣除應支付貨款287萬元後，全
  數歸上訴人所有等情自明。且兩造於106年1月4日彙算時，如
  確有以新屋土地折抵480萬元貨款之合意，則衡諸交易常情，
  於兩造買賣及折抵合意，並上訴人將新屋土地移轉予被上訴人
  之子馮正宏時，系爭貨款債務應為消滅，馮正宏即取得新屋土
  地之所有權，有關新屋土地之處分及利益於移轉馮正宏後，自
  屬歸馮正宏所享有，而與上訴人無涉，但新屋協議卻約定上訴
  人於上開期間有出售新屋土地之權利，並於出售後扣除287萬
  元之貨款後，全數歸上訴人所有，而非由馮正宏享有全部之處
  分利益，益證新屋協議並非折抵貨款之約定甚明。因此，被上
  訴人主張兩造約定以新屋土地折抵貨款480萬元一節，尚不足
  採。
⒋被上訴人另主張兩造間自103年1月13日起至106年1月4日止之期
  間，所為之往來交易均係買賣，上訴人已支付90萬元價金，並
  以新屋土地折抵貨款480萬元云云，已為上訴人所否認，經查
  ：被上訴人主張兩造約定以新屋土地折抵貨款480萬元一節，
  為不可採，已如前述。又兩造在106年1月4日就自103年1月13
  日起至106年1月4日止之期間，所往來木地板及藝品等物品經
  結算結果為：家具木材類合計291萬9,522元、藝品沉香類498
  萬5,000元、已收貨款90萬元，總計700萬4,522元；繼之，兩
  造在106年8月9日就自103年1月13日起至106年8月9日止之期間
  ，所往來木地板及藝品等物品經結算結果為：家具藝品沉香70
  0萬4,522元，加計藝品沉香類780萬2,000元，扣除新屋建地合
  計480萬元後，總計金額為1,000萬6,522元等情，亦如前述，
  是以，兩造自103年1月13日起至106年8月9日止，就木地板及
  藝品等物品往來，期間已長達逾3年，被上訴人交付之物品價
  值累計更高達逾1,500萬元，但上訴人僅在兩造往來後逾2年之
  105年1月22日支付90萬元之款項後，即未再支付任何之款項，
  且縱使依上訴人所稱有以扣除所謂新屋建地480萬元之方式，
  折抵貨款，其累計之金額亦高達1,000萬6,522元，因此，觀之
  兩造上開往來情形，除上訴人所不爭執之木地板交易90萬元為
  買賣外，其餘之藝品交易往來，顯與買賣之交易常情不符，是
  本院就兩造前揭有關木地板以外之藝品交易，尚無法以前揭交
  易往來情形，形成係屬買賣之心證。
⒌被上訴人再主張兩造於107年5月25日簽訂大園買賣契約，約定
  由被上訴人以總價2,800萬元，購買大園房地，其中以1,500萬
  元價金折抵積欠之貨款1,430萬7,522元，差額69萬2,478元，
  約定日後被上訴人繼續交貨給上訴人補足差額，餘款1,300萬
  元被上訴人依約支付予上訴人云云，惟為上訴人所否認，抗辯
  ：其原將大園房地設定2,800萬元之抵押權予被上訴人，作為
  兩造合作經營藝品買賣之擔保，但被上訴人另以有精油合作此
  擔保不足，而要求移轉大園房地於被上訴人名下為擔保，上訴
  人始將大園房地移轉予被上訴人等語。經查：
⑴上訴人係於107年6月19日，將大園房地，以買賣原因辦理移轉
  登記予被上訴人（見不爭執事項㈢⒉），而在此之前，被上訴人
  交付上訴人之相關木地板及藝品等物品及其金額為：兩造在10
  6年8月9日就自103年1月13日起至106年8月9日止之期間，所往
  來木地板及藝品等物品經結算結果總計金額為1,000萬6,522元
  ，嗣被上訴人在107年4月19日交付總計金額為430萬1,000元之
  藝品，合計為1,430萬7,522元，業如前述，故兩造如確有買賣
  大園房地之合意，並以上開藝品價值折抵價金1,430萬7,522元
  之合意，則衡諸交易常情，於買賣及折抵合意，並上訴人將大
  園房地所有權移轉予被上訴人時，上訴人積欠被上訴人之上開
  貨款債務應即消滅，並由被上訴人取得大園房地之所有權，且
  移轉後，有關大園房地之使用收益、處分及處分之利益或不利
  益等各項，於移轉被上訴人後，自均屬歸屬被上訴人所享有與
  承擔，而與上訴人無涉。
⑵上訴人於107年6月19日將大園房地移轉登記予被上訴人後，兩
  造於108年4月23日達成第一次協議，該協議載明：「
　房子＝2,850萬  200合作  4/23
　借資＝200      1,300   黃收房租
　油沉香優先處理
　天匯
　貨款處理方案
　天匯  中豐北路
　如果大園環區路出售損失黃負責」等字，並由兩造分別署名，
  有第一次協議可參（見本院卷一第448、495頁），嗣兩造再於
  108年4月26日達成第二次協議，該協議載明：「
　1.沉香精油提鍊優先
　2.大園房租由黃宗聖收取使用
　3.大園出售損失金錢黃宗聖負責
　4.貨款  天滙議價交換
　5.藝品每週客戶優先處理」等字，並由兩造分別署名，有第二
  次協議可參（見本院卷一第448、497頁）。是由兩造上開第一
  、二次協議觀之，大園房地在移轉予被上訴人之後，兩造約定
  仍由上訴人收取房屋租金，且出售之損失，並非由大園買賣契
  約約定之買受人即被上訴人承擔，而係由出賣人即上訴人負責
  ，此顯與前述兩造如確有買賣及折抵合意，有關大園房地之使
  用收益、處分及處分之利益或不利益等各項，於移轉被上訴人
  後，應均歸屬被上訴人所享有與承擔之常情不符。且第一次協
  議中約定「貨款處理方案　天匯  中豐北路」等情，及第二次
  協議中，約定「1.沉香精油提鍊優先」、「4.貨款  天滙議價
  交換」、「5.藝品每週客戶優先處理」等情，核與上訴人抗辯
  兩造間有合作經營藝品買賣及提鍊精油合作，及因其規劃將大
  園房地出賣，如出賣有成，被上訴人要配合將大園房地移轉登
  記予買方，因而對於精油及藝品債權之擔保等變更為「天匯中
  豐北路」為擔保等情相符，則上訴人抗辯大園房地係為擔保兩
  造間之合作經營藝品買賣及提鍊精油合作，而移轉予被上訴人
  作為擔保一節，非屬無據。
⑶從而，兩造雖於107年5月25日簽訂大園買賣契約，上訴人並於1
  07年6月19日，將大園房地，以買賣原因辦理移轉登記予被上
  訴人，然因大園房地移轉予被上訴人後，仍由上訴人繼續享有
  大園房地之租金收益，並承擔出售後損失之不利益，及出售後
  就貨款部分，須另以天匯之中豐北路為擔保，暨兩造間應有關
  於經營藝品買賣及提鍊精油之合作等各情，均如前述，則被上
  訴人主張兩造係約定由被上訴人以總價2,800萬元，購買大園
  房地，其中以1,500萬元價金折抵積欠之貨款1,430萬7,522元
  云云，尚不足採。
⒍證人即被上訴人曾經帶看之客人江鑫源證稱：伊曾前往○○區○○○
  路00號及過嶺天匯會館藝品展示場，當初我們蓋新房，想要買
  崖柏木雕藝品放在工廠，因為伊父親認識被上訴人，曾去蘆竹
  向被上訴人購買，被上訴人說他有很多放在中壢那邊，所以伊
  與父親打電話給被上訴人，說要過去看，過去後，被上訴人不
  在那邊，要我們等，等了將近1小時，等被上訴人到，才帶我
  們進去看，伊前往前開二地係參訪選購藝品，是經由被上訴人
  親自帶領，前開二地之現場擺設，陳列大型藝術品，擺得滿滿
  的，像伊在其他展示的地方所看得陳設方式雷同，應為藝品展
  示館，上訴人及被上訴人均在場，係由被上訴人為藝品之推銷
  介紹及商品之報價，伊有詢問被上訴人之廠不是在蘆竹，為何
  叫伊等到中壢來看，又多上訴人在場，因而請教兩造之關係，
  被上訴人稱兩造是合作關係，在前往會館前並不認識上訴人，
  他們的合作關係是被上訴人跟伊說的，伊沒有參與他們討論合
  作關係過程；我們到中壢場所時，兩造均已在場，何人開門伊
  不清楚，我們到的時候門是開的，待了三、四十分鐘，再到另
  一個場所即過嶺地區另一會館等語（見本院卷二第256-260頁
  ）。是由上開證人江鑫源證述之內容觀之，益證上訴人抗辯兩
  造間有合作經營藝品買賣，合作條件為由被上訴人提供系爭藝
  品，上訴人提供展示空間，並於銷售後依比例分配之共同合作
  契約一節，應非虛妄。蓋如兩造間僅係如被上訴人所主張為單
  純之藝品買賣關係，被上訴人自僅負有將藝品交付上訴人之義
  務，上訴人負有交付藝品價金予被上訴人之義務，則衡諸交易
  常情，在被上訴人將藝品交付上訴人後，上訴人自無再就被上
  訴人已買受而取得所有權之藝品，另行出賣予他人之可能，因
  此，如兩造間僅係單純之藝品買賣，則交付予上訴人之藝品，
  自為其所有，被上訴人豈有帶看江鑫源至上訴人前揭場所選購
  藝品之理？益證上訴人抗辯兩造有由被上訴人提供系爭藝品，
  上訴人提供展示空間之合作經營藝品買賣之關係，應為可採。
⒎兩造在新屋協議及上訴人分別於105年12月1日將156-2號、106
  年8月25日將156-11、158-8號移轉登記予馮正宏（見不爭執事
  項㈡）之後，被上訴人分別在107年4月19日交付總計金額為430
  萬1,000元之藝品、107年10月26日交付總計金額為99萬6,000
  元之藝品、107年10月29日交付總計金額為1,647萬元之藝品後
  ，並於108年8月30日取回107年10月26日、107年10月29日所交
  付之部分藝品後，經兩造清算後所留下之藝品總計金額為696
  萬1,000元等情，已如前述，是以，被上訴人在107年10月26日
  、107年10月29日合計已交付上訴人高達1,746萬6,000元之藝
  品，然迄被上訴人於108年8月30日取回部分藝品之日止，上訴
  人並未給付任何之款項，且倘加計前所交付高達逾1,500萬元
  之藝品，合計已逾3,000萬元，而上訴人除於105年1月22日交
  付90萬元購買木地板之價金外，其餘分文未付，佐以，前述被
  上訴人主張兩造曾約定以新屋土地折抵480萬元之貨款，以大
  園房地折抵1,500萬元之貨款云云，均不可採，故依兩造於107
  年10月26日有收交總計金額為99萬6,000元之藝品，及107年10
  月29日有收交總計金額為1,647萬元之藝品等事實，仍顯難使
  本院形成兩造就此交易有買賣之合意存在。
⒏被上訴人又主張上訴人向其陸續訂購木製家具、骨董藝品、沉
  酒香等物，其於107年10月26日完成交貨，貨款累計達1,647萬
  元，兩造於108年1月22日約定以中豐北路房地為不動產買賣，
  用以折抵上開古董藝品之貨款2,000萬元（含伊已交付之價值1
  ,647萬元上開古董貨品）云云，惟為上訴人所否認，經查，兩
  造就新屋土地及大園房地之移轉，均係為擔保兩造間之合作經
  營藝品買賣及提鍊精油合作，而移轉予被上訴人或其子馮正宏
  以作為擔保，業如前述，因此，兩造自103年1月13日起迄今，
  固有以新屋土地及大園房地為讓與擔保，但均無以不動產之買
  賣價金抵償貨款之情形，則本院自無從依上訴人之妻鄭慧娟與
  被上訴人之子馮正宏，就中豐北路房地之簽約及解約過程（見
  不爭執事項㈤），形成兩造有約定以買賣中豐北路房地之價金
  ，折抵前揭貨款之心證。
⒐至原審於109年2月3日前往桃園市○○區○○路00號3樓、○○區○○○路
  00號勘驗之結果，系爭貨品其中茶葉短少5包，係被上訴人喝
  掉等情（見不爭執事項㈦），然因兩造有前述之合作經營藝品
  買賣之關係，已如前述，則此部分缺少之茶葉自應由兩造，依
  前揭合作關係進行結算，尚無法由此推論兩造就此5包茶葉有
  買賣之合意，更無法由此推論兩造就其餘之系爭貨品，亦有成
  立買賣之合致。
⒑綜上，兩造間存有由被上訴人提供系爭藝品，上訴人提供展示
  空間之合作經營藝品買賣之關係，亦有提鍊精油之合作，且上
  訴人將新屋土地移轉予馮正宏，係為擔保兩造間之合作經營藝
  品買賣，將大園房地移轉予被上訴人，係為擔保兩造間之合作
  經營藝品買賣及提鍊精油合作，而分別移轉予馮正宏、被上訴
  人作為擔保等情，均如前述，自堪認被上訴人分別在107年10
  月26日交付總計金額為99萬6,000元之藝品、107年10月29日交
  付總計金額為1,647萬元之藝品，亦均係本於兩造前揭之合作
  經營藝品買賣關係而交付，縱兩造終止合作關係，被上訴人於
  108年8月30日取回107年10月26日、107年10月29日所交付之部
  分藝品後，並經兩造清算後所留下之藝品總計金額為696萬1,0
  00元，此亦僅生兩造如何結算原有之合作經營藝品買賣關係？
  上訴人是否應返還包括系爭貨品在內之系爭藝品？被上訴人或
  馮正宏是否應將大園房地或新屋土地返還上訴人？等各項，並
  無使兩造就基於原有之合作經營藝品買賣關係而交付之系爭貨
  品，變更為有買賣合致之意思甚明。從而，兩造就系爭貨品，
  自無成立買賣之餘地。
㈡被上訴人基於買賣之法律關係，請求上訴人給付系爭貨品之價
  金合計696萬1,000元，為無理由：
  承前所述，兩造間就系爭貨品，並無成立買賣之合意，則被上
  訴人基於買賣之法律關係，請求上訴人給付系爭貨品之價金計
  696萬1,000元，即屬無據，應予駁回。
⒉至上訴人固主張兩造已終止合作契約，惟因被上訴人否認合作
  契約之存在，且經本院受命法官闡明之結果，被上訴人亦僅係
  基於買賣關係請求，而未為其他之請求（見本院卷三第454頁
  ），本院自無從審究，上訴人於合作契約終止後，應否返還系
  爭貨品予被上訴人，附此敘明。
綜上所述，被上訴人依民法第367條之規定及買賣之法律關係，
  請求上訴人給付被上訴人696萬1,000元，及自支付命令送達之
  翌日起至清償日止，按週年利率5%計算之利息，於法無據，不
  應准許。其假執行之聲請亦失所附麗，應併予駁回。原審為上
  訴人敗訴之判決，並附條件為假執行及免為假執行之宣告，自
  有未洽。上訴意旨指摘原判決不當，求予廢棄改判，為有理由
  。自應由本院廢棄改判如主文第二項所示。
本件事證已臻明確，兩造其餘之攻擊或防禦方法及所用之證據
  ，經本院斟酌後，認為均不足以影響本判決之結果，爰不逐一
  論列，併此敘明。
據上論結，本件上訴為有理由，依民事訴訟法第450條、第78條
  ，判決如主文。
中　　華　　民　　國　　111 　年　　9 　　月　　6 　　日
                  民事第十一庭  
                        審判長法  官  李慈惠
                              法  官  吳燁山
                              法  官　謝永昌
正本係照原本作成。
如不服本判決，應於收受送達後20日內向本院提出上訴書狀，其
未表明上訴理由者，應於提出上訴後20日內向本院補提理由書狀
（均須按他造當事人之人數附繕本）上訴時應提出委任律師或具
有律師資格之人之委任狀；委任有律師資格者，另應附具律師資
格證書及釋明委任人與受任人有民事訴訟法第466條之1第1項但
書或第2項所定關係之釋明文書影本。如委任律師提起上訴者，
應一併繳納上訴審裁判費。
中　　華　　民　　國　　111 　年　　9 　　月　　6 　　日
　　　　　　　　　　　　　    書記官  王增華